臺灣高等法院民事判決　　　　　　　　 99年度重上字第131號
上　訴　人　　上海商業儲蓄銀行股份有限公司
法定代理人　　邱怡仁
訴訟代理人　　郭登富律師
　　　　　　　王耀安律師
被 上訴 人　　德安開發股份有限公司
法定代理人　　黃春發
訴訟代理人　　葉大殷律師
　　　　　　　黃世芳律師
複　代理人　　黃雪鳳律師
上列當事人間請求給付承攬報酬事件，上訴人對於中華民國98年
12月31日臺灣臺北地方法院98年度重訴字第335號第一審判決提
起上訴，本院於100年1月18日言詞辯論終結，判決如下：
    主  文
上訴駁回。
第二審訴訟費用由上訴人負擔。
    事  實
一、上訴人主張：被上訴人與訴外人福茂國際股份有限公司（下
    稱福茂公司）於民國91年12月14日訂立景觀照明之工程合約
    書（下稱系爭工程合約書），由福茂公司承攬被上訴人「美
    麗華證券金融大樓外牆及景觀照明工程」（下稱系爭工程）
    。嗣上訴人與福茂公司於96年12月18日簽訂應收工程款債權
    轉讓約定書（下稱債權轉讓約定書），受讓福茂公司對被上
    訴人之系爭工程承攬報酬尾款新臺幣（下同）1,500萬元，
    上訴人已將債權讓與通知被上訴人並請求付款，被上訴人置
    之不理，上訴人再次發函請求被上訴人付款及進行協商未果
    。系爭工程尾款1,500萬元依「美麗華證券金融大樓外牆及
    景觀照明設備工程補充協議書」（下稱系爭補充協議書）第
    6條約定，需待系爭工程完工驗收完成時支付，而系爭工程
    於96年4月17日由福茂公司會同被上訴人經理辦理驗收，均
    達合約要求，且系爭景觀照明設備自92年啟用已達4年以上
    ，被上訴人仍以驗收未通過拒絕付款，實有違誠信原則，並
    有以不正當行為阻撓條件成就之情，依民法第101條規定，
    應視為條件已成就，被上訴人應依約給付尾款1,500萬元。
    又補充協議書雖約定完工時間為95年10月5日，惟福茂公司
    曾函被上訴人請求工期延展至95年12月31日，被上訴人未為
    反對之意思，故應以96年1月1日為遲延起算日。且被上訴人
    主張抵銷之違約金實屬過高，應予酌減。爰依工程合約書及
    債權讓與之法律關係請求被上訴人給付上訴人1,500萬元，
    及自97年1月7日起至清償日止，按年息5%計算利息等語。
    被上訴人則以：被上訴人與福茂公司於91年12月14日簽定系
    爭工程合約書承攬系爭工程，惟因福茂公司未能驗收完成，
    雙方復於95年7月14日簽訂系爭補充協議書，約定由福茂公
    司於95年7月21日至95年10月5日間就瑕疵進行改善，並約定
    被上訴人於系爭工程完工驗收完成時，簽發發票日96年2月
    27日、96年5月27日之支票支付後續工程尾款1,500萬元，故
    系爭工程尾款1,500萬元之付款條件為系爭工程驗收完成無
    瑕疵，條件始成就。福茂公司雖將系爭工程尾款債權轉讓予
    上訴人，並通知被上訴人，然系爭工程迄今尚未完工驗收完
    成，上訴人亦坦承福茂公司對於系爭工程改善事宜無執行能
    力，且訴外人國華人壽保險股份有限公司（下稱國華公司）
    因系爭工程瑕疵，已於另案訴請被上訴人賠償，足見被上訴
    人受債權讓與通知時，付款條件尚未成就，自無支付系爭尾
    款之義務。又系爭工程瑕疵改善期間自95年7月21日起至95
    年10月5日止，而福茂公司遲至96年4月17日始進行驗收，迄
    今未能驗收完成，已嚴重逾期達192天，依工程合約書第11
    條約定，按日扣罰總費用1/1000，故被上訴人得扣罰工程款
    1,536萬元，縱認被上訴人有給付系爭工程尾款義務，仍得
    依民法第299條第2項規定以上開逾期罰款為抵銷等語，資為
    抗辯。
二、原審為上訴人敗訴之判決，上訴人不服，提起上訴，聲明：
    （一）原判決廢棄。
    （二）上開廢棄部分，被上訴人應給付上訴人1,500萬元，
          及自97年1月7日起至清償日止，按週年利率5%計算之
          利息。
    （三）願供擔保請准宣告假執行。
    被上訴人答辯聲明：上訴駁回。
三、經查，被上訴人與福茂公司於91年12月14日簽訂系爭工程合
    約書，由福茂公司承攬系爭工程，約定總工程款為1億元（
    未稅，含稅為1億500萬元），付款方式為：簽約時得請領總
    工程款50%，報請完工時得請領15%，工程驗收後得請領35%
    ，福茂公司已領得50%工程款，並承作系爭工程，嗣福茂公
    司與被上訴人間就工程是否完工及驗收問題發生爭議，雙方
    為改善現況缺失及早日驗收完成，而於95年7月14日簽訂系
    爭補充協議書，其第2條約定：「工程期間自民國95年7月21
    日起至95年10月5日止共計75個日曆天」，第5條約定：「本
    合約工程金額為新臺幣壹億元整（未稅），經扣除乙方（即
    福茂公司）未施作工程及甲方（即被上訴人）代施作工程，
    本合約追加減工程算金額為捌仟萬元整（未稅）」，第6條
    約定：「1.協議書簽訂後支付壹仟伍佰萬元整…2.本合約工
    程完工驗收完成時應支付壹仟伍佰萬元整…」。其後，福茂
    公司於96年12月18日與上訴人簽訂債權轉讓約定書，福茂公
    司將系爭補充協議書所約定而尚未收取之系爭工程尾款1,50
    0萬元之債權，轉讓予上訴人，上訴人並於97年1月7日通知
    被上訴人等事實，為兩造所不爭執，並有系爭工程合約書、
    系爭補充協議書、應收工程款債權轉讓約定書、應收工程款
    債權轉讓通知書等件附卷可稽（見原審卷第17-26頁、第27-
    29頁、第8-9頁），此部分事實，自堪信為真實。
四、按附停止條件之法律行為，於條件成就時，發生效力；因條
    件成就而受不利益之當事人，如以不正當行為阻其條件之成
    就者，視為條件已成就，民法第99條第1項、第101條第1項
    分別定有明文。本件兩造就系爭補充協議書第6條約定：「
    …2.本合約工程完工驗收完成時應支付壹仟伍佰萬元整…」
    ，合意列不爭執事項為「系爭工程尾款1,500萬元，需待系
    爭工程完工驗收完成時支付，亦即上訴人請求工程尾款
    1,500萬元之付款條件為系爭工程必須驗收完成無瑕疵，條
    件始成就」（見原審卷第138頁、第138頁背面），是「系爭
    工程完工驗收完成」為被上訴人支付系爭工程尾款1,500萬
    元之停止條件。
（一）經查：被上訴人與福茂公司簽訂之系爭補充協議書，約定
      由福茂公司於95年7月21日至95年10月5日間，就系爭工程
      之外牆及景觀瑕疵進行改善，福茂公司與被上訴人於96年
      4月17日進行驗收，依證人陳建成即被上訴人前工程部經
      理（已離職）於本院到場具結證稱：「…當時驗收就是看
      整面牆的燈有無亮，如果有亮，顏色是否正確，做為驗收
      的標準；我們把位置標出來，幾盞燈有問題，我們有作清
      單（按：即本院卷第65頁之驗收紀錄）；我有要求整理一
      張影印給福茂，請他儘快將壞的修好，我就可以要求複驗
      ；他們在期限內沒有完成，之後我也聯絡不到人，到了第
      二年三、四月，他們又跑過來修，說他們希望收到後面的
      錢；…它是用紅藍黃三色混色，所謂有色差就是它有一部
      分的燈壞掉不亮，以致於顏色跑掉。原證五的合約（按：
      即系爭補充協議書）就是包括及覆蓋前面所有的問題，也
      就是福茂一定要修到好…其實這個案子我們一直希望福茂
      完成，福茂一直拖，我們都讓他拖，其實我也有再找看能
      不能找到其他的廠商來替換，但是因為燈具總代理的問題
      ，所以我們找不到替換的廠商。我們一直被他們牽制，一
      定要簽原證五的協議書，我還是希望他們能夠完成，讓我
      對國華有一個交代，但是一直到他們出了那封信以後，才
      知道他們無視於驗收時的缺失，卻一直要我們付款，我覺
      得他這樣做不對，他們應該把工程做好」等語（見本院卷
      第68頁背面至第71頁），足見福茂公司與被上訴人簽定系
      爭補充協議書係針對改善系爭工程之缺失及燈牆必須燈具
      均亮、顏色正確，始能驗收完成，而後支付尾款。然而，
      福茂公司會同被上訴人於96年4月17日驗收時，系爭工程
      具有部分燈具不亮致產生色差等缺失，此有卷附驗收紀錄
      單所載「淺藍及藍帶點綠，白底七彩顏色，黃色底不均勻
      （明亮度），紫色偏紅」等字可證（見本院卷第65頁），
      且上訴人於原審審理中已承認系爭工程於96年4月17日驗
      收時，具有被上訴人上開函文所指出之瑕疵，此有原審98
      年11月27日言詞辯論筆錄可證（見原審卷138頁背面)，堪
      認96年4月17日之驗收結果，系爭工程確實仍有26處缺失
      ，而尚未驗收完成。
（二）上訴人雖主張：96年4月17日驗收時並未當場製作任何瑕
      疵報告云云，並舉證人即福茂公司執行副總經理謝明秋證
      稱：「我沒有去驗收現場。但工程部人員回來稱，德安表
      示OK，但要等國華，並沒有說我們哪部分沒有做好；據我
      所知，工程部人員沒有回報德安有講過這些瑕疵」（見本
      院卷第33頁背面）為證。惟謝明秋於驗收當日並未到場，
      其有關驗收之證詞，實難憑採。上訴人又稱：福茂公司曾
      於96年6月12日發函被上訴人：「本公司承攬貴公司美麗
      華證券金融大樓外牆及景觀照明工程案，已於96年4月17
      日晚間6點至8點…辦理驗收並檢視照明效果及系統運作，
      均達到合約要求」等語（見原審卷第77頁），惟被上訴人
      於收受福茂公司96年6月12日函後，即於96年7月4日函覆
      福茂公司，載明：「貴公司於文中提及『已96年4月17 日
      晚間6點至8點，…辦理驗收並檢視照明效果及系統運作，
      均達到合約要求」之敘述，與事實不符，當日實際情形應
      為驗收後尚有26處缺失（如附件驗收紀錄），有色差嚴重
      者如：應為藍色的卻有綠光，應為白色的卻呈七彩色，黃
      色卻深淺不均，紫色卻偏紅，及部分光源點亮度不足等等
      ，並未達到驗收之要求…」等語（見原審卷第78頁），是
      福茂公司96年6月12日之函件不能作為系爭工程已驗收完
      成之證據。上訴人另主張：被上訴人自92年12月25日起即
      啟用系爭景觀照明，燈管老化乃屬正常消耗，係屬工程保
      固事項云云。惟代表被上訴人簽訂系爭補充協議書之證人
      陳建成證稱：「（問：92年耶誕節的時候這面燈牆是否有
      開始使用？）有開啟使用。（問：使用多久？）耶誕節晚
      上開，陸陸續續也有在開。一直沒有辦法做一個完成，因
      為整面牆燈沒有整個完成過；…原證5的合約（按：即系
      爭補充協議書）就是包括及覆蓋前面所有的問題，也就是
      福茂一定要修到好」等語（見本院卷第70頁背面）。是被
      上訴人確於92年12月間即開啟使用系爭景觀照明，然而，
      燈牆啟用並非系爭工程是否驗收完成之判斷標準，自不能
      以燈牆啟用作為系爭工程驗收完成之證據。換言之，燈牆
      已完工並經驗收完成，其後所發生之瑕疵，固屬保固之問
      題，但燈牆自始未曾達到「全面燈牆之紅藍黃三色燈均有
      亮，顏色均正確，未因部分燈不亮致產生色差」程度及驗
      收完成，縱經開啟使用，仍不能改變其未經驗收完成之事
      實，福茂公司於該段期間所為維修，係屬系爭補充協議書
      約定之瑕疵改善，而非保固行為，且其改善尚未達到系爭
      補充協議書之要求。故上訴人所為上開辯解無一可採。綜
      上，堪認福茂公司會同被上訴人於96年4月17日辦理驗收
      ，因具有多項瑕疵，驗收未通過，與系爭補充協議書約定
      第6條約定之「系爭工程必須驗收完成無瑕疵」之停止條
      件不符，則福茂公司請求被上訴人給付工程尾款1,500萬
      元之停止條件顯然尚未成就。
（三）上訴人主張：福茂公司不斷予以配合保固維修，被上訴人
      最後仍以驗收未過為由拒絕付款，實有違誠實信用原則，
      並有以不正當行為阻撓條件成就之情，依民法第101條規
      定，應視為條件已成就，被上訴人依約應給付尾款1,500
      萬元云云。惟查：被上訴人與福茂公司簽訂之系爭補充協
      議書，其第1條約明福茂公司應修補瑕疵之項目，並於第2
      條明定修補瑕疵之工程期間，福茂公司應依協議於約定之
      期限前完成瑕疵之修補工作，福茂公司未於96年7月4日驗
      收時，仍有未修繕完成之瑕疵，已如前述。雖福茂公司於
      97年2月21日致函被上訴人，請求安排相關工程會議，以
      釐清最後驗收、點交事宜云云。惟證人陳建成證稱：「…
      就寫一封掛號信給福茂，之後他們也沒有來修，一直到我
      離開公司都沒有來修。」等語（見本院卷第69頁背面），
      顯然福茂公司自96年7月4日辦理驗收未合格後，即未再進
      行瑕疵修繕工作。且上訴人亦自承福茂公司已無修補瑕疵
      之能力，此觀諸上訴人97年8月27 日致被上訴人之函文載
      ：「說明：四、據本行理解，福茂公司及本行對於貴公司
      要求之工程改善事宜，應無完全執行之義務、意願與能力
      ，故擬請貴公司同意就該工程以現況驗收，並就『現況驗
      收』應減工程尾款之數額與本行進行協商」等語（見原審
      卷第11頁）甚明。是福茂公司既無能力，亦未修繕完成，
      達於可驗收之狀況，則被上訴人縱未配合辦理驗收，難認
      係有故意阻礙系爭工程驗收及阻礙付款條件成就之行為，
      故上訴人此部分主張亦屬無據。
（四）綜上，上訴人迄未舉證證明系爭工程尾款1,500萬元給付
      之停止條件已成就，亦不能至明上訴人有故意阻礙系爭工
      程驗收及阻礙付款條件成就之不當行為，其主張尾款
      1,500萬元之付款條件視為已成就，自非有據。則上訴人
      依據其受讓福茂公司之債權讓與關係，請求被上訴人給付
      工程尾款1,500 萬元，即無理由，應予駁回；其假執行之
      聲請已失所附麗，應併予駁回。原審為上訴人敗訴之判決
      ，並駁回其假執行之聲請，核無不合，上訴意旨指摘原判
      決不當，求予廢棄改判，為無理由，應予駁回。
五、本件因事證已臻明確，兩造其餘主張、攻擊防禦方法及所為
    之立證，經審酌後認與判決之結果不生若何影響，無庸再逐
    一予以論列，合併敘明。
六、據上論結，本件上訴為無理由，依民事訴訟法第449條第1項
    、第78條，判決如主文。
中    華    民    國  100     年    2     月    15    日
                  民事第十八庭
                      審判長法  官  湯美玉
                            法  官  李慈惠
                            法  官  丁蓓蓓
正本係照原本作成。
如不服本判決，應於收受送達後20日內向本院提出上訴書狀，其
未表明上訴理由者，應於提出上訴後20日內向本院補提理由書狀
（均須按他造當事人之人數附繕本）上訴時應提出委任律師或具
有律師資格之人之委任狀；委任有律師資格者，另應附具律師資
格證書及釋明委任人與受任人有民事訴訟法第466條之1第1項但
書或第2項（詳附註）所定關係之釋明文書影本。如委任律師提
起上訴者，應一併繳納上訴審裁判費。
中    華    民    國  100     年    2     月    15    日
                              書記官  陳思云
附註：
民事訴訟法第466條之1（第1項、第2項）：
對於第二審判決上訴，上訴人應委任律師為訴訟代理人。但上訴
人或其他法定代理人具有律師資格者，不在此限。
上訴人之配偶、三親等內之血親、二親等內之姻親，或上訴人為
法人、中央或地方機關時，其所屬專任人員具有律師資格並經法
院認為適當者，亦得為第三審訴訟代理人。